臺灣臺北地方法院刑事裁定　
111年度聲判字第168號
聲  請  人
即  告訴人  鄧玉立


代  理  人  林永頌律師
            沈巧元律師
被      告  黃致達




上列聲請人因被告妨害名譽案件，不服臺灣高等檢察署檢察長中
華民國111年6月8日111年度上聲議字第5021號駁回再議之處分（
原不起訴處分案號：臺灣臺北地方檢察署111年度偵字第7161號
），聲請交付審判，本院裁定如下：
    主  文
聲請駁回。
    理  由
一、聲請意旨詳如「刑事交付審判暨閱卷聲請狀」所載（如附件
    ）。
二、按聲請人不服上級法院檢察署檢察長或檢察總長認再議為無理由而駁回之處分者，得於接受處分書後10日內委任律師提出理由狀，向該管第一審法院聲請交付審判，刑事訴訟法第258條之1第1項、第258條之3第2項前段分別定有明文。查本件聲請人即告訴人鄧玉立（下稱聲請人）以被告黃致達涉犯妨害名譽罪嫌，向臺灣臺北地方檢察署（下稱臺北地檢署）檢察官提出告訴，經檢察官於民國（下同）111年4月13日以111年度偵字第7161號為不起訴處分（下稱不起訴處分書），聲請人不服聲請再議，由臺灣高等檢察署（下稱高檢署）檢察長於同年6月8日以111年度上聲議字第5021號處分書，認再議無理由而為駁回之處分（下稱再議處分書），該再議處分書於同年月16日送達聲請人，聲請人於同年月24日委任律師具狀向本院聲請交付審判，經本院依職權調取上開偵查卷宗核閱無訛，並有刑事交付審判暨閱卷聲請狀及刑事委任狀在卷可稽，是本件未逾聲請交付審判期間，聲請程序合於首揭規定，合先敘明。　　
三、次按法院認交付審判之聲請不合法或無理由者，應駁回之，
    刑事訴訟法第258條之3第2項前段定有明文。又向法院聲請
    交付審判，雖係對於「檢察官不起訴或緩起訴裁量權」制衡
    之一種外部監督機制，然法院就檢察官所為不起訴或緩起訴
    處分是否正確加以審查，以防止檢察機關濫權，依此立法精
    神，同法第258條之3第3項規定，法院審查聲請交付審判案
    件時「得為必要之調查」，其調查證據之範圍，自應以偵查
    中曾顯現之證據為限。而同法第260條對於不起訴處分已確
    定或緩起訴處分期滿未經撤銷者，不得再行起訴之規定，其
    立法理由說明所謂不起訴處分已確定者，包括「聲請法院交
    付審判復經駁回者」之情形在內，是前述「得為必要之調查
    」，其調查證據範圍，更應以偵查中曾顯現之證據為限，不
    得就告訴人新提出之證據再為調查，亦不得蒐集偵查卷以外
    之證據。否則，將與刑事訴訟法第260條之再行起訴規定混
    淆不清，亦將使法院兼任檢察官之責，而有回復「糾問制度
    」之虞。況案件一經法院裁定交付審判，即如同檢察官提起
    公訴般，使案件進入審判程序，則法院裁定交付審判之前提
    ，必須偵查卷內所存證據已達刑事訴訟法第251條第1項所謂
    「足認被告有犯罪嫌疑」程度，亦即案件已經跨越起訴門檻
    ，檢察官未行起訴情形下而言。縱法院事後審查交付審判案
    件，對於檢察官所認定事實或有不同判斷，但如該案件仍須
    另行蒐證始能判斷應否交付審判者，因交付審判審查制度並
    無如同再議救濟制度得為發回原檢察官續行偵查之設計，法
    院仍應依同法第258條之3第2項前段規定，以聲請無理由裁
    定駁回。　　
四、經查：
　㈠聲請人告訴意旨略以：被告於111年1月15日12時30分許，在
    臺北市大安區建國高架停車場內，因停車問題而心生不滿，
    竟基於公然侮辱之犯意，以「你無恥」、「你是一個無恥的
    小人」等語辱罵聲請人，足以損害聲請人名譽，因認被告涉
    有刑法第309條第1項之公然侮辱罪嫌云云。
　㈡嗣經臺北地檢署檢察官偵查後，認以：被告與聲請人確於上
    開時、地，因停車問題發生爭執乙情，業據其等於警詢及偵
    訊時陳述綦詳，惟觀諸聲請人所提供之錄影影像，於播放時
    間2秒許，被告舉起右手指向車內之聲請人並高聲表示：「
    你照啊、你照啊！是你不要臉還敢照別人。你照啊！人家在
    排隊，你自己在插隊，講得自己很有道理嗎？今天這樣開心
    嗎？你照我啊！由你照啊！我沒有不對，是你不對，是你無
    恥。大家在排隊，你一來就插隊，要不要調影像來看啊？」
    等語；於播放時間58秒許，被告復表示：「先來後到你懂不
    懂啊？是你心虛，還用手機在那邊照，照什麼啊？我不會破
    壞你的車子，我只能跟你講，你是一個無恥的小人。」等語
    ，有臺北地檢署勘驗報告1份在卷可稽，則綜合案發當時動
    機、言語內容及現場情狀，足認被告應係不滿聲請人未按先
    來後到之順序停放車輛而與其理論，期間縱有使用「你無恥
    」、「你是一個無恥的小人」等過激之言詞，惟其目的僅係
    就聲請人之停車行為有搶佔之情表達不滿，主觀上尚難認被
    告係專以羞辱貶抑聲請人人格為唯一目的，自無法僅因聲請
    人認為被告發表令其不悅之言論，即遽認被告有公然侮辱之
    犯行。此外，復查無其他積極證據足認被告涉有何公然侮辱
    犯行，揆諸首揭法條及判決要旨說明，應認被告犯罪嫌疑尚有
    不足。
　㈢聲請人聲請再議意旨雖以：被告對聲請人辱罵「無恥」一語
    ，無論在何種語境脈絡之情形下，均足以使聲請人精神、心
    理感到難堪與不快，已明顯侵害、貶損聲請人之名譽。且被
    告主觀上具有犯罪故意，因被告並非先到停車空位，聲請人
    亦無搶佔其車位，縱使被告誤認自己有優先停車權利，亦非
    不能與聲請人溝通化解停車糾紛，卻捨此不為，故意以咆哮
    方式辱罵聲請人，此並非針對公共事務有所評論，且評論內
    容亦不適當，應當構成公然侮辱罪。足證被告妨害名譽之事
    實明確，原檢察官遽採被告所辯各情，而為有利被告之判斷
    ，所為認事用法即有違誤，因認原不起訴處分不當云云。
　㈣惟高檢署審核後認為：經查，被告與聲請人確於111年1月15
    日12時30分許，在臺北市大安區建國高架停車場內，因停車
    問題發生爭執乙情，業據被告與聲請人於警詢及偵訊時均陳
    述綦詳，惟觀諸聲請人所提供之錄影影像，於播放時間2秒
    許，被告舉起右手指向車內之聲請人並高聲表示：「你照啊
    、你照啊！是你不要臉還敢照別人。你照啊！人家在排隊，
    你自己在插隊，講得自己很有道理嗎？今天這樣開心嗎？你
    照我啊！由你照啊！我沒有不對，是你不對，是你無恥。大
    家在排隊，你一來就插隊，要不要調影像來看啊？」等語；
    於播放時間58秒許，被告復表示：「先來後到你懂不懂啊？
    是你心虛，還用手機在那邊照，照什麼啊？我不會破壞你的
    車子，我只能跟你講，你是一個無恥的小人。」等語，此有
    臺北地檢署勘驗報告1份在卷可稽。則綜合案發當時動機、
    言語內容及現場情狀，足認被告應係不滿聲請人未按先來後
    到之順序停放車輛而與其理論，其間縱有使用「你無恥」、
    「你是一個無恥的小人」等過激之言詞，惟其目的僅係就聲
    請人之停車行為有搶佔之情表達不滿，主觀上尚難認被告係
    專以羞辱貶抑聲請人人格為唯一目的，自無法僅因聲請人認
    為被告發表令其不悅之言論，遽認被告有公然侮辱之犯行等
    情，業據原檢察官查明無訛。聲請人復以前揭情詞聲請再議
    ，然刑法第310條第1項及第2項誹謗罪係保護個人法益而設
    ，為防止妨礙他人之自由權利所必要，符合憲法第23條規定
    之意旨。至刑法同條第3項前段以對誹謗之事，能證明其為
    真實者不罰，係針對言論內容與事實相符者之保障，並藉以
    限定刑罰權之範圍，非謂指摘或傳述誹謗事項之行為人，必
    須自行證明其言論內容確屬真實，始能免於刑責。惟行為人
    雖不能證明言論內容為真實，但依其所提證據資料，認為行
    為人有相當理由確信其為真實者，即不能以誹謗罪之刑責相
    繩，司法院釋字第509號解釋參照。再按刑法第309條第1項之
    公然侮辱罪，須行為人出於侮辱他人之惡意，以粗鄙之言語、
    舉動、文字或圖畫侮辱、謾罵或為其他輕蔑他人人格之行為
    ；至是否屬足以貶損他人評價之侮辱行為，應參酌行為人之動
    機、目的、智識程度、慣用之語言、當時所受之刺激、所為之
    用語、語氣、內容及連接之前後文句統觀之，非得以隻言片語
    而斷章取義；倘行為人僅係基於一時氣憤所為粗俗不雅或不適
    當之言語，非意在侮辱，且對他人在社會上人格之評價並未
    產生減損者，即難遽以公然侮辱罪相繩。另按針對具體事實
    ，依個人價值判斷提出主觀且與事實有關連的意見或評論，縱
    使尖酸刻薄，批評內容足令被批評者感到不快或影響其名譽，
    除應認為不成立誹謗罪，更不在公然侮辱罪之處罰範圍，臺灣高
    等法院臺南分院96年度上易字第181號判決亦同此見解。查本案
    係被告自認有優先聲請人停車之權利而引起之糾紛，為聲請
    人所不否認，又經臺北地檢署勘驗聲請人所提供之現場錄影
    光碟結果，於播放時間2秒許，被告舉起右手指向車內之聲
    請人並高聲表示：「你照啊、你照啊！是你不要臉還敢照別
    人。你照啊！人家在排隊，你自己在插隊，講得自己很有道
    理嗎？今天這樣開心嗎？你照我啊！由你照啊！我沒有不對
    ，是你不對，是你無恥。大家在排隊，你一來就插隊，要不
    要調影像來看啊？」等語；於播放時間58秒許，被告復表示
    ：「先來後到你懂不懂啊？是你心虛，還用手機在那邊照，
    照什麼啊？我不會破壞你的車子，我只能跟你講，你是一個
    無恥的小人。」等語，有前開勘驗報告1份在卷可稽，堪認
    被告係針對聲請人有無插隊停車一事提出質疑、表達意見或
    作評論，其動機應非以毀損被評論人即聲請人之名譽為唯一
    目的，當可認為係善意發表適當評論。又聲請人雖指稱被告
    在言語中所述「無恥」及「無恥的小人」等語係公然侮辱聲
    請人乙節，然「無恥」一詞係責備人不顧羞恥，有教育部國
    語辭典簡編本查詢結果1紙在卷足稽，此並非明顯貶抑他人
    人格之粗鄙不堪用語，故縱使被告因質疑聲請人於公有停車
    場不遵守排隊禮儀且插隊停車而為前開言語，仍應屬被告依
    個人價值判斷所表達之主觀價值評論，尚非憑空捏造事實，
    前開評論用語雖帶有些許負面評價意味，致使聲請人心生不
    快，惟揆諸前開司法院解釋意旨，尚難僅以聲請人之個人主
    觀感受，遽認被告係出於妨害名譽之犯意所為。被告所為核
    與刑法誹謗罪或公然侮辱罪之構成要件有間，自難以該罪責
    相繩。聲請再議所載各情，或屬陳詞，或屬誤會，均難認有
    理由，原檢察官所為不起訴之處分，經核要無不合，再議意
    旨指摘原不起訴處分不當，尚不足採。聲請人聲請再議為無
    理由，爰依刑事訴訟法第258條前段為駁回之處分。
五、本院經查：
　㈠按刑法公然侮辱罪係為保護個人之人格名譽權，是公然侮辱
    罪之成立，除在主觀上須具有涉犯該罪之犯意或意圖外，在
    客觀上，亦須具公然要件，且侵害行為須屬足以貶損他人之
    人格或社會人格評價，始足該當，非謂符合公然要件，且一
    有粗鄙、低俗之負面用詞，即成立公然侮辱罪。查不起訴處
    分書及駁回再議書依被告與聲請人確於前揭時、地因停車問
    題發生爭執，且依據聲請人提供之錄影影像，並綜合案發當
    時被告為上開言語之動機、言語內容與現場情狀可知，被告
    係針對聲請人有無插隊停車一事表達意見、提出質疑或為評
    論，其縱有使用「無恥」、「無恥的小人」等過激言詞，依
    言論自由與人格名譽權之衝突權衡，加以綜合評價，認被告
    所為上開言語，在客觀上尚不足以貶損聲請人之人格或社會
    人格評價，是難認不起訴處分書及駁回再議處分書所憑處分
    理由有何違背經驗法則、論理法則之情形。
  ㈡聲請人雖於附件之「刑事交付審判暨閱卷聲請狀」中，就被
    告涉犯公然侮辱罪嫌多所指摘，惟經核其就此各部分之相關
    指訴，其告訴及聲請再議之意旨大致相同。又上述不起訴處
    分書、再議處分書，業已綜合比對被告及聲請人之供述，並
    參酌教育部國語辭典簡編本對於「無恥」一詞之詞義，暨勘
    驗調查聲請人所提供之錄影影像畫面內容等證據，均查無積
    極證據足認被告有聲請人等所指之犯行。經本院依職權調取
    上述偵查卷宗及卷內所附不起訴處分書、再議處分書，並審
    酌前揭相關事證後，業據臺北地檢署檢察官及高檢署檢察長
    於原不起訴處分書及駁回再議之處分書中逐一詳陳在案，核
    其採證之方式、論理之原則，均無悖於論理法則或經驗法則
    ，聲請人等猶執相同之詞，或僅憑其個人對於原不起訴處分
    及駁回再議處分所載理由論述之主觀意見而任意指摘，自無
    可採。
  ㈢再按告訴人不服上級法院檢察署檢察長或檢察總長認再議為
    無理由之駁回處分者，得於接受處分書後10日內委任律師提
    出理由狀，向該管第一審法院聲請交付審判。律師受前項之
    委任，得檢閱偵查卷宗及證物並得抄錄或攝影。但涉及另案
    偵查不公開或其他依法應予保密之事項，得限制或禁止之；
    第30條第1項之規定，於前2項之情形準用之。刑事訴訟法第
    258條之1固定有明文。然觀諸該條第2項、第3項於92年2月6
    日增訂時之立法理由明載：「有關交付審判之聲請，告訴人
    須委任律師向法院提出理由書狀，而為使律師了解案情，應
    准許其檢閱偵查卷宗及證物。但如涉及另案偵查不公開或其
    他依法應予保密之事項時，檢察官仍得予以限制或禁止，爰
    增訂本條第2項，以應實務之需要。又委任律師聲請法院將
    案件交付審判，應向法院提出委任書狀，受委任之律師聲請
    檢閱偵查卷宗及證物，亦應向該管檢察署檢察官提出委任書
    狀。」另參酌「法院辦理刑事訴訟案件應行注意事項」第13
    5點規定：「律師受告訴人委任聲請交付審判，如欲檢閱、
    抄錄或攝影偵查卷宗及證物，不論是否已向法院提出理由狀
    ，均應向該管檢察署檢察官聲請之。」足見律師因受委任而
    向法院聲請交付審判時，其閱卷之聲請應向該管地方檢察署
    為之，由檢察官權衡是否涉及另案偵查不公開或有其他依法
    應予保密事項等情事，定其得予閱卷之範圍。依前揭規定及
    說明，則聲請人之代理人向本院聲請閱覽、抄錄或攝影相關
    證物部分，既係應向臺北地檢署檢察官為之，則本院就此部
    分自屬無權受理，此部分聲請應予駁回，附此敘明。
六、綜上所述，本件依卷存證據尚無從認定被告有聲請人所指妨
    害名譽罪嫌，自難認本案依偵查卷內所存證據已跨越起訴門
    檻，原不起訴處分書及駁回再議處分書就卷內證據調查後，
    認無積極證據足認被告等人涉有上述罪嫌，犯罪嫌疑尚屬不
    足，而分別為不起訴處分、駁回再議聲請處分，核其證據取
    捨、事實認定之理由，尚無違背經驗法則、論理法則及證據
    法則之情事，本院因認本案並無得據以交付審判之事由存在
    ，聲請人等聲請交付審判為無理由，應予駁回。
七、據上論斷，依刑事訴訟法第258條之3第2項前段規定，裁定
    如主文。
中　　華　　民　　國　　111 　年　　10　　月　　13　　日
　　　　　　　　　刑事第二庭  審判長法  官  林秋宜
　　　　　　　　　                  法  官  王令冠
                  　　　　　　　　　法　官　曾正龍
上正本證明與原本無異。
本裁定不得抗告。
                                    書記官  黃馨慧
中　　華　　民　　國　　111 　年　　10　　月　　13　　日